【裁判字號】    97,上訴,110
【裁判日期】    971111
【裁判案由】    偽造有價證券等
【裁判全文】
臺灣高等法院花蓮分院刑事判決         97年度上訴字第110號
上  訴  人  臺灣花蓮地方法院檢察署檢察官
上  訴  人
即  被  告  丙○○
被      告  丁○○
共      同
選任辯護人  簡燦賢律師
            吳秋樵律師
上訴人因被告偽造有價證券等案件，不服臺灣花蓮地方法院中華
民國97年3月28日96年度訴字第478號第一審判決（起訴案號：臺
灣花蓮地方法院檢察署96年度偵字第5209號），提起上訴，本院
判決如下：
    主  文
原判決關於丙○○部分撤銷。
丙○○意圖供行使之用，而偽造有價證券，處有期徒刑參年。偽
造發票人「彭愛玲」、面額新臺幣100萬元、號碼TH0000000之本
票乙紙沒收。又意圖為自己不法之所有，以詐術將本人之物交付
，處有期徒刑貳年。應執行有期徒刑肆年捌月。偽造發票人「彭
愛玲」、面額新臺幣100萬元、號碼TH0000000之本票乙紙沒收。
其他上訴駁回（丁○○部分）
    事  實
一、丙○○於民國89年間，購買坐落花蓮縣吉安鄉○○段172地
    號土地（權利範圍184/10,000）及建號592號門牌花蓮縣吉
    安鄉○○街145號5樓建物，因其信用不佳，無法辦理銀行貸
    款，經徵得彭璦玲（原名彭愛玲）同意，以彭璦玲名義登記
    為上開房地所有權人，約定以彭璦玲名義向臺灣土地銀行花
    蓮分行貸款，貸款之本息仍由丙○○繳納，嗣後如有其他人
    選適宜辦理所有權移轉登記時，彭璦玲即應配合辦理。嗣於
    91 年間，丙○○因財務狀況不佳，擬提供上開房地設定第
    二順位抵押權為擔保，向陳瓊瑛借款，惟恐彭璦玲拒絕，竟
    意圖為自己不法之所有，向共同友人王林貴訛稱已覓得人選
    ，可以辦理上開房地所有權之移轉登記，請王林貴轉知彭璦
    玲備妥上開房地所有權狀正本、印鑑章及印鑑證明以辦理所
    有權移轉登記，致彭璦玲陷於錯誤，將上開房地所有權狀正
    本及其印鑑章、印鑑證明，透過王林貴交給予丙○○。詎丙○○取得前揭文件及印鑑章後，竟意圖供行使之用，基於偽
    造有價證券及偽造文書之犯意，未經彭璦玲之同意或授權，
    於91 年11月23日，在花蓮縣吉安鄉一段160巷25弄5號住處
    ，偽造「彭愛玲」署押及盜用其印鑑章蓋於本票發票人欄上
    ，而偽造發票人「彭愛玲」、面額新臺幣（下同）100萬元
    、號碼TH0000000之本票乙紙，而後將該本票及彭璦玲所交
    付之上開房地所有權狀正本、印鑑章及印鑑證明交給不知情
    之陳瓊瑛，同時利用不知情之陳瓊瑛將房地所有權狀正本、
    印鑑章及印鑑證明交給不知情之代書李山田，委請李山田在
    土地建築改良物抵押權設定契約書上，蓋用彭璦玲之印鑑章
    ，而偽造以彭璦玲為義務人兼債務人名義之抵押權設定契約
    書，以上開房地抵押設定最高限額抵押權100萬元予陳瓊瑛
    ，再持向花蓮縣花蓮地政事務所人員行使，辦理抵押權設定
    登記，使該事務所不知情之承辦公務員將此不實之事項，登
    載於職務上所掌之土地建物登記簿上，完成抵押權設定登記
    ，致陳瓊瑛陷於錯誤而交付100萬元予丙○○，足生損害於
    彭璦玲、陳瓊瑛之權益及地政機關對於土地建物他項權利設
    定登記管理之正確性。嗣彭璦玲接獲銀行通知上開房地貸款
    未按時繳納，而向花蓮地政事務所請領上開房地之不動產登
    記簿謄本時，始查悉上情。
二、丙○○係厚生開發事業有限公司（下稱厚生公司）之總經理
    ，明知厚生公司於94年6月間財務已陷於困難，94年7月間，
    乙○○（原名吳藝園）欲購買祐紳建設有限公司（下稱祐紳
    公司）委由厚生公司代銷之花蓮縣吉安鄉○○○街36號預售
    房屋及土地，丙○○為達成買賣，竟意圖為自己不法之所有
    ，向乙○○詐稱：伊跟建設公司老闆很熟，一定要先以厚生
    公司之名義買下來，再過戶予乙○○，才能比較便宜等語，
    並同意以優惠50萬元之現金價格500萬元成交，致使乙○○
    陷於錯誤，94年7月30日簽訂土地房屋買賣合約書（合約中
    載為總價550萬元），同時於94年7月30 日給付簽約款300萬
    元（合約中載為350萬元）、94年8月31日給付第二期備證款
    150萬元予厚生公司。惟丙○○收取前開款項後，僅拿出其
    中20萬元為訂金，向祐紳公司預購系爭房地，其餘價金並未
    交付祐紳公司。迄95年5月間，系爭房地交屋之際，丙○○
    始於95年6月1日以厚生公司名義向祐紳公司購入系爭房地，
    惟卻同時以系爭房地設定最高限額抵押600萬元予華南商業
    商業銀行，於95年6月20日完成登記，向華南商業銀行貸款
    500萬元給付予祐紳公司。嗣乙○○欲辦理所有權移轉登記
    ，發現其上設有抵押權登記，嚴重損及其權益，幾經調解，
    丙○○均推拖不理，乙○○始知受騙。
三、案經彭璦玲、乙○○告訴臺灣花蓮地方法院檢察署檢察官偵
    查起訴。
    理  由
壹、證據能力方面
    被告及辯護人就本判決所引用之供述及非供述證據，於本院
    表示同意作為證據，本院審酌該等證據作成時之情況，認為
    並無不適當之情形，依刑事訴訟法第159條之5之規定，自均
    得為證據。
貳、認定本案犯罪事實之證據及理由
一、事實一部分
（一）訊據被告丙○○固不否認伊於上開時地以「彭愛玲」名義
      簽發本票，及以上開房、地設定最高限額抵押權予陳瓊瑛
      ，並據以向花蓮縣花蓮地政事務所人員行使以辦理抵押權
      設定登記，而向陳瓊瑛借款100萬元之事實；惟矢口否認
      有何偽造有價證券、偽造私文書及詐欺取財之犯行，辯稱
      ：伊以「彭愛玲」名義簽發本票及設定抵押權之行為均透
      過王林貴得到彭璦玲之同意云云。
（二）經查：
   1、被告丙○○於89年間購買上開房地，徵得彭璦玲同意，以
      彭璦玲名義登記為上開房地所有權人，約定以彭璦玲名義
      向臺灣土地銀行花蓮分行貸款，貸款之本息仍由丙○○繳
      納，嗣後如有其他人選適宜辦理所有權移轉登記時，彭璦
      玲即應配合辦理。嗣於91年間，被告因財務狀況不佳，擬
      提供上開房地設定第二順位抵押權為擔保，向陳瓊瑛借款
      ，透過共同友人王林貴向彭璦玲取得上開房地所有權狀正
      本、印鑑章及印鑑證明後，於91年11月23日，在花蓮縣吉
      安鄉一段160巷25弄5號住處，簽發發票人為「彭愛玲」面
      額100萬元號碼TH0000000之本票乙紙，而後將該本票及彭
      璦玲所交付之上開房地所有權狀正本、印鑑章及印鑑證明
      交給陳瓊瑛，由陳瓊瑛將房地所有權狀正本、印鑑章及印
      鑑證明交給代書李山田，委請李山田蓋用彭璦玲之印鑑章
      ，在土地建築改良物抵押權設定契約書上，以彭璦玲為義
      務人兼債務人，而後以上開房地抵押設定最高限額抵押權
      100萬元予陳瓊瑛，再持向花蓮縣花蓮地政事務所人員行
      使，辦理抵押權設定登記，陳瓊瑛因而交付借款100萬元
      予被告等情，業經被告供陳屬實，核與證人陳瓊瑛於偵查
      中證述之情節相符，且有上開土地及建物不動產登記簿謄
      本、本票原本、土地登記申請書影本、土地建築改良物抵
      押權設定契約書影本在卷可稽。
   2、證人彭璦玲於原審結證：91年間伊交付印鑑章、印鑑證明
      及上開房地所有權狀予王林貴，是因為王林貴打電話跟伊
      說丙○○找到人可以辦理過戶，王林貴並沒有向伊說丙○○要拿這些東西去辦理抵押貸款以及簽發本票，伊在92年
      銀行通知伊沒有繳交利息時，伊去銀行詢問並向地政事務
      所申請謄本才知道房子被設定第二順位抵押權，但是當時
      伊沒有去找丙○○談；本票的事情伊96年初時才知道，本
      票上的簽名並不是伊所簽的，印文也不是伊蓋用，抵押權
      設定契約書上的印文並不是伊所蓋的，伊確定在91年間，
      丙○○透過王林貴與伊聯繫時，並沒有要求要在上開房地
      上設定第二順位抵押，也沒有要求要以伊之名義簽發本票
      等語。核與證人王林貴於原審結證：丙○○於91年間，只
      有告訴伊全民街145號之房地要辦過戶，並沒有說要借款
      及設定第二順位抵押，彭璦玲於91年11月間交給伊土地及
      建物權狀正本與印鑑證明等物，伊用信封袋裝起來轉交與
      丙○○，目的是為了辦理上開房地之過戶手續，彭璦玲於
      92 年間在土地銀行打電話給伊，說上開房屋貸款繳納不
      正常，而且有申請不動產登記簿謄本，發現上開房地被設
      定第二順位，伊才知道丙○○將上開文件拿去設定抵押，
      但是當時伊仍不知道有以彭璦玲名義開發本票之情事，伊
      於95年間去利東建設公司，陳瓊瑛之特別助理陳若之將本
      票及抵押權設定契約書給伊看，伊才知悉等語相符。參以
      被告以「彭愛玲」名義為發票人簽發面額100萬元之本票
      乙紙，並以彭璦玲為義務人兼債務人，設定最高限額抵押
      權100萬元予陳瓊瑛，而向陳瓊瑛借款100萬元，致彭璦玲
      陷於不利之狀況，在彭璦玲沒有任何保障之前提下，彭璦
      玲豈有輕率同意之理。足認證人彭璦玲、王林貴之證詞，
      可以採信。被告所辯伊以「彭愛玲」名義簽發本票及設定
      抵押權之行為均透過王林貴得到彭璦玲之同意云云，無非
      卸責之詞，殊不可取。
   3、被告未得彭璦玲之同意，以其名義簽發本票，及設定抵押
      權予陳瓊瑛，向陳瓊瑛詐借款項，自足以生損害於彭璦玲
      、陳瓊瑛之權益及地政機關對於土地建物他項權利設定登
      記管理之正確性。被告此部份之事證明確，犯行堪以認定
二、事實二部分
（一）訊據被告丙○○固不否認伊係厚生公司之總經理，於乙○○欲購買厚生公司所代銷之系爭房地時，對乙○○告以：
      伊跟建設公司老闆很熟，一定要先以厚生公司之名義買下
      來，再過戶予乙○○，才能比較便宜等語；乙○○簽立系
      爭房地買賣契約後，已交付450萬元之價金；嗣於應交屋
      之際，以系爭房地設定抵押向華南商業銀行貸款500萬元
      等情。惟矢口否認有何詐欺取財之犯行，辯稱：伊係為取
      得較低之價格販售才採取上開模式與吳佩禎交易，因週轉
      不靈始以系爭房地設定抵押向華南商業銀行貸款，以交付
      祐紳公司尾款，並未使用詐術云云。
（二）經查：
   1、證人乙○○於原審審理時業已證稱：伊於94年7月間向厚
      生公司購買系爭房地，總價實際上是500萬元，而非550萬
      元，因為伊以現金購買之方式向丙○○殺價，丙○○才同
      意以較低之價格出售，伊第一期款實際給付予丙○○300
      萬元，而非350萬元，最後一期還有50萬元之尾款是交屋
      時才給付，但是因為已經有糾紛，所以還沒有給付，伊在
      購屋到交屋過程中，並沒有用系爭房地去設定抵押貸款，
      丙○○也沒有向伊說要用系爭房地去貸款等語。
   2、被告就伊係厚生公司之總經理，明知厚生公司於94年6月
      間財務已陷於困難，94年7月間，乙○○欲購買祐紳公司
      委由厚生公司代銷之系爭預售房屋及土地時，伊確有向乙○○告稱：伊跟建設公司老闆很熟，一定要先以厚生公司
      之名義買下來，再過戶予乙○○，才能比較便宜等語，並
      同意以優惠50萬元之現金價格500萬元成交，94年7月30日
      簽訂土地房屋買賣合約書（合約中載為總價550萬元），
      乙○○簽立系爭房地買賣契約後，已交付450萬元之價金
      ，惟伊收取前開款項後，僅拿出其中20萬元為訂金，向祐
      紳公司預購系爭房地，其餘價金並未交付祐紳公司。迄系
      爭房地交屋之際，伊始於95年6月1日以厚生公司名義向祐
      紳公司購入系爭房地，惟卻同時以系爭房地設定最高限額
      抵押600萬元予華南商業銀行，於95年6月20日完成登記，
      向華南商業銀行貸款500萬元給付予祐紳公司等情，亦不
      諱言；且有系爭土地房屋買賣合約書、華南商業銀行授信
      申請書、借據、授信約定書、系爭土地及建物登記謄本、
      調解筆錄及切結書在卷可稽。
   3、被告既稱伊係為取得較低之價格販售，才採取上開模式與
      乙○○交易；則實際上乙○○並非向厚生公司買受系爭土
      地，而係向祐紳公司購買，乙○○所交付之價金，顯非代
      銷之厚生公司所有，被告自應將之交付祐紳公司。詎被告
      於收受乙○○所交付之價金450萬元後，僅拿出其中20萬
      元為訂金，向祐紳公司購買系爭房地，其餘價金並未交付
      祐紳公司，嗣於交屋之際又將系爭房地設定最高限額抵押
      600萬元，向華南商業銀行貸款500萬元給付予祐紳公司，
      致乙○○於支付450萬元價金後仍未能取得系爭房地，而
      蒙受損失。足見被告於系爭房地買賣之初，即意圖為自己
      不法之所有，蓄意詐取乙○○之財物。被告此部份犯行事
      證亦甚明確，所辯其未施行詐術云云，實係卸責之詞，犯
      行同堪認定。
參、新舊法之比較
一、被告行為後，刑法業於94年2月2日修正公布，95年7月1日施
    行。而修正後刑法第2條第1項規定：「行為後法律有變更者
    ，適用行為時之法律。但行為後之法律有利於行為人者，適
    用最有利於行為人之法律。」係規範行為後法律變更所生新
    舊法律比較適用之準據法，於新法施行後，應適用修正後刑
    法第2條第1項之規定，為「從舊從輕」之比較。且於比較時
    應就罪刑有關之共犯、未遂犯、想像競合犯、牽連犯、連續
    犯、結合犯，以及累犯加重、自首減輕暨其他法定加減（如
    身分加減）與加減例等一切規定，綜其全部罪刑之結果而為
    比較，且就比較之結果，須為整體之適用，不能割裂分別適
    用各該有利於行為人之法律，此即法律變更之比較適用所應
    遵守之「罪刑綜合比較原則」及「擇用整體性原則」。再從
    刑附屬於主刑，除法律有特別規定者外，依主刑所適用之法
    律（參見最高法院24年上字第4634號判例、27年上字第2615
    號判例、及最高法院95年度第8次刑事庭會議決議意旨）。
    茲就本件新舊法比較結果說明如下：
（一）刑法第201條第1項、第339條第1項、第214條法定刑罰金
      部分，依修正後刑法第33條第5款之規定，最低額為新臺
      幣1,000元，惟依被告行為時之修正前刑法第33條第5款規
      定，罰金之最低額僅新臺幣3元。比較修正前、後之刑罰
      法律，適用修正後之規定，對被告顯未有利。
（二）刑法第55條關於牽連犯之規定業經刪除，則被告所犯各罪
      ，即應予分論併罰，比較新舊法結果，以適用被告行為時
      之法律即修正前刑法第55條牽連犯之規定，較有利於被告
      。
（三）依修正前刑法第51條第5款規定，宣告多數有期徒刑定其
      應執行刑時，最長不得逾20年，與新法最長不得逾30年比
      較結果，以適用修正前之規定，較有利於被告。
二、經綜合全部罪刑之結果，本案應一體適用被告行為時之法律
    對其較為有利。
肆、論罪科刑
一、事實一部分，核被告所為，係犯刑法第201條第1項之偽造有
    價證券罪、第216條、第210條行使偽造私文書罪、第214 條
    使公務員登載不實罪、第339條第1項之詐欺取財罪。被告偽
    造署押、印文之行為為偽造有價證券及偽造私文書之部分行
    為；偽造有價證券後復持以行使，其行使之低度行為，為偽
    造之高度行為所吸收；偽造私文書後復持以行使，其偽造之
    低度行為，為行使之高度行為所吸收，均不另論罪。被告利
    用不知情之陳瓊瑛委請不知情之李山田代書行使偽造私文書
    及使公務員登載不實，為間接正犯。又被告以一行為同時觸
    犯刑法行使偽造私文書罪及使公務員登載不實罪，為想像競
    合犯，依刑法第55條之規定，應從一重之行使偽造私文書罪
    處斷。而其一行為同時觸犯偽造有價證券罪及行使偽造私文
    書罪，亦為想像競合犯，應依刑法第55條之規定，應從一重
    之偽造有價證券罪處斷。又被告所犯偽造有價證券罪與詐欺
    取財罪間，有方法與目的之牽連關係，應依修正前刑法第55
    條，從一重之偽造有價證券罪處斷。公訴人雖未就被告以偽
    造之有價證券向陳瓊瑛詐取財物之犯行起訴，惟此部分與已
    起訴之偽造有價證券犯行具有牽連犯裁判上一罪之關係，為
    起訴效力所及，本院自應併予審究。
二、事實二部分，核被告所為，係犯刑法第339條第1項之詐欺取
    財罪。此部分與事實一所犯之詐欺取財罪，時間相距2、3年
    之久，自難認為係出於被告之概括犯意，應無連續犯之適用
    ，應予分論併罰。
三、爰審酌被告未經彭璦玲同意，擅自以其名義開立本票，向陳
    瓊瑛詐借100萬元，犯罪後雖已向陳瓊瑛取回本票，惟亦僅
    償還50萬元；且其利用代銷房屋之機會詐取購屋者之款項，
    惡性非輕，犯罪後復矢口否認，態度不佳，且迄未與被害人
    乙○○和解等一切情狀，分別量處如主文所示之刑並定其應
    執行之刑。公訴人雖具體求刑有期徒刑6年，惟本院認以量
    處如主文所示之刑為恰當，公訴人之求刑，核屬過重。又被
    告所偽造之上開本票乙紙，應依刑法第205條之規定沒收。
    上開抵押權設定契約書上之「彭愛玲」印文，並非偽造，毋
    庸宣告沒收。
伍、撤銷改判之理由
一、被告丙○○未經彭璦玲同意，擅自以其名義開立本票，向陳
    瓊瑛詐借100萬元，其犯罪之情狀並顯無憫恕之處，原審依
    刑法第59條規定減輕其刑，於法不合。被告丙○○上訴雖無
    理由，惟原判決此部分既有未合，仍應撤銷改判。
二、原審就事實二部分，為被告無罪之諭知，亦有未察。檢察官
    就此部分之上訴，為有理由，亦應撤銷改判。
陸、上訴駁回部分
一、公訴意旨以：事實二部分，丁○○與丙○○共同基於詐欺之
    犯意聯絡，以厚生公司負責人之身分，代表厚生公司以系爭
    土地設定抵押向華銀貸款500萬元給付祐紳公司，因認丁○○共同涉犯刑法第339條第1項之詐欺取財罪嫌。
二、訊據被告丁○○辯稱：伊只是厚生公司名義上之負責人，實
    際業務均為丙○○所負責，伊並不認識乙○○，係丙○○要
    伊去銀行簽名貸款，從頭到尾都不知情等語。
三、查證人即共同被告丙○○於原審證稱：丁○○於94年8、9月
    間，因為出資約10餘萬元，厚生公司開會決定由丁○○擔任
    厚生董事長，但丁○○當董事長只是伊找來當人頭的，系爭
    房地已與乙○○簽定買賣契約，丁○○並不知情也不知道厚
    生公司資產之狀況，因為都是伊在處理，平常厚生公司包括
    資產、人員聘用、公司其他業務等事，都是由伊在處理，丁○○在厚生公司實際工作是銷售小姐，是來向伊學習房地產
    之銷售，95年5月7日厚生公司向銀行以系爭房地貸款500萬
    元，是伊決定的，伊告訴丁○○，那是公司所有的房子，因
    為跟祐紳公司買房子，所以必須貸款付給祐紳公司，丁○○
    並沒有跟祐紳公司接洽過等語；核與證人王林貴於原審所證
    ：丁○○在94年7月30日前後也在祐紳倉田建案現場銷售，
    在這個銷售案才認識丁○○，丙○○雖然說丁○○為厚生公
    司負責人，但伊認為丁○○應該只是案場的銷售小姐，因為
    伊並不需要向丁○○陳報銷售情形，而且伊之薪水均為丙○○所發，只是公司文件上之負責人為丁○○等語相符。又告
    訴人乙○○於本院亦表示從頭到尾都是丙○○跟伊接觸，伊
    不認識丁○○，是因為她是公司負責人才告她，伊不認為她
    有詐欺等語。足見被告丁○○所辯伊只是厚生公司名義上之
    負責人，從頭到尾都不知情等語，可以採信。原審因而為被
    告丁○○無罪之諭知，並無不合。檢察官上訴指摘原判決此
    部分不當，為無理由，應予駁回。
據上論斷，依刑事訴訟法第369條第1項前段、第364條、第299條
第1項前段、第368條，刑法第2項第1項前段、第216條、第210條
，刑法201條第1項、第214條、第339條第1項、第205條、第55
條、第51條第5款，罰金罰鍰提高標準條例第1條前段，判決如主
文。
本案經檢察官甲○○到庭執行職務。
中    華    民    國    97    年    11    月    11    日
                  刑事庭審判長法  官   林 慶 煙
                              法  官   賴 淳 良
                              法  官   林 碧 玲
以上正本證明與原本無異。
詐欺部分不得上訴。
偽造有價證券部份，如不服本判決，應於判決送達後10日內，向
本院提出上訴狀。其未敘述理由者，並應於提出上訴狀後10日內
本院補提理由狀（均須附繕本）。
                              書記官   林 明 智
中    華    民    國    97    年    11    月    11    日
附錄    本判決論罪科刑法條：
中華民國刑法第201條（有價證券之偽造變造與行使罪）
意圖供行使之用，而偽造、變造公債票、公司股票或其他有價證
券者，處3年以上10年以下有期徒刑，得併科3千元以下罰金。
行使偽造、變造之公債票、公司股票或其他有價證券，或意圖供
行使之用，而收集或交付於人者，處1年以上7年以下有期徒刑，
得併科3千元以下罰金。
中華民國刑法第210條（偽造變造私文書罪）
偽造、變造私文書，足以生損害於公眾或他人者，處 5 年以下有
期徒刑。
中華民國刑法第214條（使公務員登載不實罪）
明知為不實之事項，而使公務員登載於職務上所掌之公文書，足
以生損害於公眾或他人者，處3年以下有期徒刑、拘役或5百元以
下罰金。
中華民國刑法第216條（行使偽造變造或登載不實之文書罪）
行使第 210 條至第 215 條之文書者，依偽造、變造文書或登載
不實事項或使登載不實事項之規定處斷。
中華民國刑法第339條（普通詐欺罪）
意圖為自己或第三人不法之所有，以詐術使人將本人或第三人之
物交付者，處5年以下有期徒刑、拘役或科或併科1千元以下罰金
。
以前項方法得財產上不法之利益或使第三人得之者，亦同。
前二項之未遂犯罰之。
中華民國刑法第205條（沒收物）
偽造、變造之有價證券、郵票、印花稅票、信用卡、金融卡、儲
值卡或其他相類作為提款、簽帳、轉帳或支付工具之電磁紀錄物
及前條之器械原料及電磁紀錄，不問屬於犯人與否，沒收之。


司法院資訊處製作；財團法人民間司法改革基金會備份。
